【裁判字號】    89,上易,581
【裁判日期】    890522
【裁判案由】    侵占
【裁判全文】
臺灣高等法院台南分院刑事判決        八十九年度上易字第五八一號  Ａ
      上  訴  人
      即 自 訴人  乙  ○  ○.
      被      告  甲  ○  ○
右上訴人因被告侵占案件，不服臺灣雲林地方法院八十八年度自字第一一二號，中華
民國八十九年一月二十五日第一審判決提起上訴，本院判決如左：
      主      文
上訴駁回。
      事      實
一、上訴意旨略以：在信託關係中，依最高法院七十年度台上字第二四四四號判決，
    犯罪之直接被害人為受託人，而非信託人；甲以乙名義與丙訂立買賣契約，發現
    丙涉嫌詐欺，乙得提起自訴【七十六年九月十二日（七六）廳刑一字第一六六九
    號函覆高等法院】。足見乙○○雖然只是掛名為雲林縣私立大碩文理短期補習班
    之負責人，實際上並未出資，然對外仍是該補習班之負責人，有關該補習班之權
    利義務存在於乙○○與第三人之間，補習班資產之多寡？是否遭侵占？直接影響
    該補習班亦即與自訴人產生直接關係，是該補習班資金被挪用，上訴人應屬直接
    受害得提起自訴云云。
二、按對於原審諭知管轄錯誤、免訴或不受理之判決上訴時，第二審法院認其為無理
    由而駁回上訴，或認為有理由而發回該案件之判決，得不經言詞辯論為之，刑事
    訴訟法第三百七十二條定有明文。
三、復按犯罪之被害人得提起自訴，刑事訴訟法第三百十九條第一項前段固定有明文
    ，惟所稱被害人，以因犯罪而直接被害之人為限，於財產法益被侵害時，必須其
    財產之所有權人，或對於該財產有事實上管領力之人，因他人之犯罪行為，而其
    管領權受有侵害時，始能認為之皆被害人，如法院查明對於財產並無所有權，亦
    非有管領權之人，應認定其並非因犯罪而直接被害人，逕予諭知不受理之判決，
    最高法院八十一年台上字第二八二二號判決足資參照。
四、本件上訴人即自訴人乙○○以其係雲林縣私立大碩文理短期補習班（下稱大碩補
    習班，未依法辦理法人登記，未具法人資格，見卷附台灣台南地方法院八十七年
    度自字第五一號刑事判決）設立人之名義，自訴被告甲○○在擔任大碩補習班班
    主任期間，涉嫌侵占大碩文理補習班之款項等情，固有其所提之立案證書等物附
    原審卷為憑，而訊據被告甲○○並不否認確有在其擔任大碩補習班班主任期間，
    挪用補習班款項之事實，惟其辯稱乙○○只是掛名為該補習班之負責人，實際上
    並未出資，亦未參與補習班之營運，自與所謂提起自訴之人須為犯罪之直接被害
    人規定之意旨不符，而不得提起自訴等語。就此，原審多次傳喚乙○○，其均未
    到庭陳述，然其自訴代理人並不否認自訴人僅係借名與他人辦理補習班之立案，
    自訴人根本未出資，亦未參與補習班之營運（見原審八十九年一月五日、一月十
    八日筆錄），則揆之上開判決意旨，實難認自訴人就其自訴之事實有何直接被害
    之情形，是自訴人此之自訴於法即有未合。原審因而以不得提起自訴而提起者，
    不經言詞辯論，諭知不受理判決，經核於法並無違誤，自訴人仍執陳詞指摘原判
    決不當，難認有理由，應予駁回，並依前開規定，不經言詞辯論為之。
據上論結，應依刑事訴訟法第三百六十八條、第三百七十二條，判決如主文。
中    華    民    國      八十九      年      五      月      二十二    日
                                  臺灣高等法院臺南分院刑事第四庭
                                      審判長法官  陳    義    仲
                                            法官  徐    財    福
                                            法官  宋    明    蒼
右正本證明與原本無異。
不得上訴。
                                      法院書記官  余    素    美
中    華    民    國      八十九      年      五      月      二十四    日


司法院資訊處製作；財團法人民間司法改革基金會備份。
